【裁判字號】    98,訴,113
【裁判日期】    980902
【裁判案由】    返還不當得利
【裁判全文】
臺灣臺南地方法院民事判決               98年度訴字第113號
原      告  乙○○
訴訟代理人  張天良律師
複  代理人  徐美玉律師
            許世烜律師
被      告  甲○○
訴訟代理人  楊偉聖律師
上列當事人間請求不當得利事件，經本院於民國98年8月19日言
詞辯論終結，判決如下：
    主      文
被告應自民國97年8月15日起至將坐落臺南縣麻豆鎮○○○段570
之4、570之5、571之2及571之3地號土地返還原告之日止， 按年
給付原告新臺幣參萬伍仟陸佰參拾玖元。
原告其餘之訴駁回。
訴訟費用新臺幣壹萬柒仟參佰參拾伍元，由被告負擔新臺幣壹仟
元，其餘由原告負擔。
本判決原告勝訴部分，原告於各到期日屆至時各以新台幣壹萬貳
仟元為被告供擔保後，得就該期給付為假執行。但被告如於假執
行標的物拍定、變賣或其他財產權假執行程序終結前，以新台幣
參萬伍仟元為原告預供擔保，得免該期給付之假執行。
原告其餘假執行之聲請駁回。
    事實及理由
一、原告主張略以：兩造前於民國55年間共同出資購買坐落臺南
    縣麻豆鎮○○○段第570之4、570之5、571之2及571之3地號
    土地（以下合稱系爭土地）， 面積各為4,017、1,882、131
    及504平方公尺，原告所有之應有部分則各為276分之137、2
    分之1、4分之1及4分之1（以下合稱系爭應有部分）， 原登
    記於被告名下，嗣經臺灣高等法院臺南分院96年重上字第38
    號判決確定， 系爭應有部分於97年8月15日起即為原告所有
    。詎被告已無使用處分權源，竟仍占用系爭應有部分。系爭
    土地位於臺南縣，被告用以種植文旦柚，依行政院農業委員
    會農糧署96年臺灣農產品生產成本調查報告（以下簡稱農產
    品調查報告），被告就系爭應有部分每年所得利益應為新臺
    幣（下同）493,187元， 爰依不當得利法則請求被告按年給
    付如數給付。並聲明： 原告應自97年8月15日起按年給付原
    告493,187元；願供擔保，請准宣告假執行。
二、被告抗辯略以：系爭土地之571-2、571-3地號土地為水利用
    地，並無栽種柚子；570-4、570-5地號土地則因數年前颱風
    引起水災致多數死亡，其中部分土地重新種植後，尚未達可
    收成之程度，其餘部分則未種植農作物。又農產品調查報告
    所定標準與柚農實際收入相差甚遠，因農業收益考量因素甚
    多，無法概以農產品調查報告為準。而被告年歲已大，亦因
    與原告爭訟而心灰意冷，自95年起即未以應有之法栽種，去
    年更因成本不敷採收成本而未收成，並無原告所稱之不當得
    利數額。並聲明：原告之訴駁回；如受不利判決，願供擔保
    免假執行。
三、得心證之理由：
（一）本件原告主張系爭應有部分為原告所有， 被告自97年8月
      15日起無權占用系爭土地、無法律上原因受有利益等情，
      業據提出土地謄本、臺灣高等法院臺南分院96年重上字第
      38號判決書為憑，且為被告所不爭執，堪信原告此部分主
      張為真。
（二）不當得利數額之認定：
    1.按當事人主張有利於己之事實者，就其事實有舉證之責任
      ；又無法律上之原因而受利益，致他人受損害者，應返還
      其利益；依其利益之性質不能返還者，應償還其價額，民
      事訴訟法第277條本文、 民法第179條前段、第181條但書
      分別定有明文。次按得請求之不當得利範圍，應以他方所
      受之利益為度，非以請求人所受損害若干為準。又無權占
      有他人土地，可能獲得相當於租金之利益，為社會通常之
      觀念，最高法院61年臺上字第1695號判例意旨參照。
    2.本件原告主張應依農產品調查報告所載標準以計算被告所
      獲利益，為被告所否認，並辯以系爭土地因水災、被告年
      齡、耕種過程、文旦柚結果不佳影響，並無原告所認之數
      額等語置辯。依前開規定，自應由原告就被告所得利益數
      額之有利於己之事實負舉證責任。就此，原告雖提出96年
      農產品調查報告為證，惟該調查報告至多僅能證明臺南縣
      種植文旦柚之平均收益，並無法證明被告確實受有相當於
      該調查報告利益之事實。此外，原告始終不能提出其他證
      據以證明被告受有相當於該調查報告利益之事實。是原告
      以農產品調查報告為據， 請求被告應按年給付493,187元
      云云，尚難憑採。
    3.按以自任耕作為目的，約定支付地租，使用他人之農地者
      ，為耕地租用；地租不得超過地價8%，約定地租或習慣地
      租超過地價8%者，應比照地價8%減定之，不及地價8%者，
      依其約定或習慣；前項地價 指法定地價；土地法第106條
      第1項、第110條第1項、第2項前段分別定有明文。又所謂
      法定地價，依土地法第148條規定， 係指土地所有人依該
      法規定所申報之地價。查系爭土地570-4、570-5地號土地
      之地目為田，使用地類別為特定農業區之農牧用地；系爭
      土地571-2、571-3地號土地之地目為水，使用地類別為特
      定農業區之水利用地，有土地登記謄本可稽。是系爭土地
      570-4、570-5地號土地即屬 農業發展條例第3條第11款規
      定之「耕地」，依前開規定，耕地地租應以申報地價8%為
      上限。又系爭土地571-2、571-3地號土地雖非農業發展條
      例定義之「耕地」，惟前開水利用地既為供耕地所使用，
      自應與耕地等同視，相當於租金之不當得利 亦應以地價8
      ％為上限。本院審酌系爭土地位處臺南縣麻豆鎮，被告用
      以種植文旦柚，四周均係農田，交通尚可（參卷附勘驗筆
      錄、現場照片10張），又系爭土地98年之公告土地現值為
      1,000元/㎡，而96年申報地價為144元/㎡（參卷附土地謄
      本），兩者間差距甚大，足見申報地價並未反應實際土地
      價值，因認原告請求之地租，以按租金上限即申報地價8%
      計算為適當，即原告得請求被告占用系爭土地之每年不當
      得利數額應為35,639元（計算式：22,970+10,840+377+1,
      452，個別計算式詳如附表所示）。 故原告請求被告自其
      無權占用系爭土地之日即97年8月15日起至 返還系爭土地
      之日止，按年給付原告在35,639元範圍內之不當得利，即
      屬有據；逾此部分之請求，尚屬無據。
（三）綜上所述，原告依不當得利法則所為 被告應自97年8月15
      日起至將系爭土地返還原告之日止，按年給付原告在35,6
      39元範圍內之請求，為有理由，應予准許；逾此範圍之請
      求，為無理由，應予駁回。
四、本件判決基礎已臻明確，兩造其餘攻防方法經本院審酌後，
    核與判決不生影響，無逐一論駁之必要，併此敘明。
五、按各當事人一部勝訴、一部敗訴者，其訴訟費用，由法院酌
    量情形，命兩造以比例分擔或命一造負擔，或命兩造各自負
    擔其支出之訴訟費用；法院為終局判決時，應依職權為訴訟
    費用之裁判， 民事訴訟法第79條、第87條第1項定有明文。
    經核本件訴訟費用額為17,335元（第一審裁判費），而原告
    請求為一部有理由， 一部無理由，爰酌定被告負擔1,000元
    ，其餘由原告負擔。
六、兩造均陳明願供擔保以代釋明，聲請宣告假執行或免為假執
    行，於原告勝訴部分，經核尚無不合，爰分別酌定相當之擔
    保金額宣告之。至於原告敗訴部分，該部分假執行及免為假
    執行之聲請，已失所附麗，均不應准許。
七、據上論結，原告之訴，為一部有理由，一部無理由，依民事
    訴訟法第79條、第390條第2項、第392條，判決如主文。
中    華    民    國    98    年    9     月    2     日
                          臺灣臺南地方法院民事第一庭
                                法  官  王 獻 楠
上為正本，係照原本作成。
如不服本判決，應於本判決送達後20日內提出上訴狀（須按他造
當事人之人數附繕本）。
中    華    民    國    98    年    9     月    2     日
                                書記官  李 靜 怡
 附表
┌────┬────┬────────────────────────┐
│系爭土地│不當得利│計算式：                                        │
│地號    │數額(元)│面積（㎡）X占用之應有部分X申報地價（元/㎡）X 8% │
│        │        │（元以下四捨五入）                              │
├────┼────┼────────────────────────┤
│570-4   │22970   │4017 X (137/276) X 144 X 8％  = 22970           │
├────┼────┼────────────────────────┤
│570-5   │10840   │1882 X   (1/2)   X 144 X 8％  = 10840           │
├────┼────┼────────────────────────┤
│571-2   │377     │131  X   (1/4)   X 144 X 8％  = 377             │
├────┼────┼────────────────────────┤
│571-3   │1452    │504  X   (1/4)   X 144 X 8％  = 1452            │
└────┴────┴────────────────────────┘


司法院資訊處製作；財團法人民間司法改革基金會備份。
